【裁判字號】    95,交上訴,78
【裁判日期】    950906
【裁判案由】    公共危險等
【裁判全文】
臺灣高等法院刑事判決                95年度交上訴字第78號
上  訴  人
即  被  告  丙○○
                      樓
選任辯護人  朱麗真律師
上列上訴人因公共危險等案件，不服臺灣臺北地方法院94年度交
訴字第97號，中華民國95年5月12日第一審判決（起訴案號：臺
灣臺北地方法院檢察署94年度偵字第13948號），提起上訴，本
院判決如下：
    主  文
上訴駁回。
    事  實
一、丙○○於民國（下同）九十四年四月十九日晚上九時五十五
    分許，駕駛車牌號碼六Ａ－九二二三號自用休旅車，沿臺北
    市○○路○段由東往西方向行駛，行經臺北市○○路○段與
    基隆路口前之西側迴轉道迴轉時，應注意汽車迴轉前，應暫
    停並顯示左轉燈光或手勢，看清無來往車輛，並注意行人通
    過始得迴轉，而依當時天氣晴朗、夜間有照明、柏油路面乾
    燥無缺陷、無障礙物且視距良好等情，並無不能注意之情事
    ，竟疏於注意及此，未暫停且未看清有無往來車輛，即貿然
    自該西側迴轉道駛出迴轉，適有乙○○騎乘車牌號碼ＢＱＵ
    －七０六號，沿臺北市辛，沿臺北市○○路○段由西往東方
    向之內側第二車道行駛，亦疏未注意車前狀況，隨時採取必
    要安全措施之重型機車駛至，致乙○○見狀煞避不及，所騎
    乘之上開重型機車在與丙○○所駕駛之上開自用休旅車（原
    判決誤為小客貨車，以下有稱為小客貨車者，即為被告之休
    旅車）發生碰撞後，人車倒地滑行至外側第二車道上，因此
    受有頸部及右肩挫傷、右手六×三公分、左前臂四×四公分
    、右臀部八×四公分、右大腿四×一公分、右膝一×一公分
    挫傷併淺創、右後十字韌帶損傷等傷害。詎丙○○明知其已
    駕車肇事致乙○○人車倒地滑行碰撞受傷，竟萌肇事逃逸之
    故意，未下車察看並對乙○○施予必要之救護措施，隨即駕
    車駛離現場。嗣經當時駕車行駛在丙○○所駕駛之上開自用
    休旅車後方至該西側迴轉道迴轉之甲○○，見丙○○在肇事
    後逕自駕車離去，遂駕車尾隨丙○○所駕駛之上開自用休旅
    車，記下車牌號碼後，返回上開肇事現場，將所記下之車牌
    號碼告知警方，始循線查獲丙○○。
二、案經乙○○訴由臺北市政府警察局大安分局報請臺灣臺北地
    方法院檢察署檢察官偵查起訴。
    理  由
一、訊據上訴人即被告丙○○，矢口否認涉有上開過失傷害及肇
    事逃逸之犯行，其於原審辯稱：「伊當時駕駛上開車子自臺
    北市○○路○段與基隆路口前之西側迴轉道迴轉時，並未與
    證人乙○○所騎乘之上開重型機車發生碰撞，證人乙○○係
    遭另一不詳姓名騎車所騎乘之機車撞擊，與其無關，遂起步
    將車駛離現場，並無肇事逃逸故意。」云云；在本院審理時
    辯稱：「我當時行駛第一車道，我要迴轉也是在第一車道，
    我當時要到公館，我沒有撞到乙○○的機車。」、「我沒有
    撞到人，我離開的時候都是慢慢開，我到自來水廠停車聯絡
    朋友，我不知道有撞到人。」等詞；被告之選任辯護人為被
    告辯護稱：「甲○○聽到撞擊聲時，被告的車輛是在第一車
    道，乙○○車輛在第二車道，第一車道的車輛不可能撞到第
    二車道的車輛。」等語。
二、本院查：
（一）被告之上開駕車肇事過失傷害之事實，業據證人乙○○於
      警詢時及原審審理時指訴：「該時渠係沿臺北市○○路○
      段由西往東方向行駛在內側第二車道上，駛近臺北市○○
      路○段與基隆路口前之西側迴轉道前時，因迴轉道上有一
      深色休旅車突然自迴轉道上駛出迴轉進入辛亥路，致渠見
      狀煞避不及，與該輛深色休旅車發生碰撞後，人車倒地滑
      行至外側第二車道上，因此受有多處傷害，嗣經目擊證人
      甲○○駕車返回現場告知肇事車輛之車牌號碼，始知係被
      告駕駛上開自用小客貨車肇事。」等語綦詳（參見偵查卷
      第一六頁、第一七頁；一審卷第三三頁、第三四頁、第三
      六頁、第三八頁）。被害人乙○○確因本件交通事故，受
      有頸部及右肩挫傷、右手六×三公分、左前臂四×四公分
      、右臀部八×四公分、右大腿四×一公分、右膝一×一公
      分挫傷併淺創、右後十字韌帶損傷等傷害，此亦有臺北市
      立萬芳醫院甲種診斷證明書一份在卷可憑。
（二）證人甲○○於警詢時及偵查中證稱：「伊雖因視線遭被告
      所駕駛之上開自用小客貨車車體高度遮蔽，未實際目擊兩
      車發生碰撞之情形，惟在上開西側迴轉道等候迴轉時，發
      生本件交通事故前，在伊前方等候迴轉之車輛，除被告外
      ，別無其他，被告所駕駛之上開自用小客貨車在本件交通
      事故發生時，並已駛出迴轉道，伊遂認係被告駕車與證人
      乙○○發生交通事故，進而於被告駕車離去時，尾隨於後
      ，記下上開自用小客貨車車牌號碼後，再駕車返回上開肇
      事現場，將被告所駕駛之上開自用小客貨車車牌號碼，提
      供證人乙○○及員警知悉。」等語（參見偵查卷第一九頁
      、第四四頁）；其在本院審理時復證稱：「當時我從北二
      高聯絡道西向東開車下交流道。」、「我從迴轉道下來，
      有聽到在辛亥路上發生碰撞。」、「當時不知道是被告所
      駕駛的車輛。」、「聽到碰撞聲時，被告的車輛有煞車，
      當時有機車撞到就滑出去。」、「（你聽到碰撞聲音的時
      候，你的車輛位置在何處，被告位置在何處？）我當時在
      迴轉道上打圈圈的位置，被告的位置在我正前方打正方形
      的位置。」、「（你可以確認被告在內側第一車道嗎？）
      是的。」、「（你是否清楚被害人被碰撞時行駛何車道？
      ）我沒有注意到，我是聽到碰撞聲時他滑出去，好像從內
      側車道算出來第二個車道。」、「（你跟蹤被告車輛後回
      到現場如何向告訴人說？）我的直覺是被被告車輛撞到，
      後來我回到現場詢問被害人他說被車撞到，我巡視現場看
      到車牌，警察當時也有在現場。」、「（你是否有告訴被
      害人車輛的顏色？）我是有告訴她是深藍色的休旅車。」
      等詞（參見本院九十五年八月二十三日審理筆錄），其前
      後指證，互核均相一致；另參以證人甲○○與被告及證人
      乙○○間，均互不相識，衡情要無為迴護證人乙○○而設
      詞構陷被告之虞，上開所證各節自屬客觀可採。
（三）被害人乙○○雖曾陳稱：伊因在預見勢將與被告所駕駛之
      上開自用小客貨車發生碰撞，恐懼至極，閉上雙眼，直至
      人車倒地滑行後始睜開雙眼，致無法具體指出兩車發生碰
      撞之位置為何云云，然查，被害人乙○○在閉上雙眼之前
      ，確有明白清楚認識到即將與渠發生碰撞之車輛，即為該
      輛自西側迴轉道上駛出之深色休旅車，而非機車乙節，業
      據乙○○於原審審理時指證無訛（參見原審卷第三五頁、
      三九頁），是被告所駕駛之上開自用休旅車，即係被害人
      乙○○所指貿然自上開西側迴轉道駛出迴轉，致其之機車
      一時煞避不及，而與之發生碰撞之深色休旅車，應毋庸疑
      。
（四）被告在原審雖辯稱：「伊眼見乙○○係遭另一為閃躲其所
      駕駛之上開自用小客貨車而向右偏行駛之不詳機車撞擊，
      該輛肇事機車在肇事後，衝至高架橋下，該名機車騎士則
      在起身走後至高架橋下牽行機車。」云云（參見原審卷第
      一一頁背面），在本院審理時復辯稱：「我沒有撞到人，
      我離開的時候都是慢慢開，我到自來水廠停車聯絡朋友，
      我不知道有撞到人。」、「我當時行駛第一車道，我要迴
      轉也是在第一車道，我當時要到公館，我沒有撞到乙○○
      的機車。」等詞，被告之選任辯護人亦為被告辯護稱：「
      甲○○聽到撞擊聲時，被告的車輛是在第一車道，乙○○
      車輛在第二車道，第一車道的車輛不可能撞到第二車道的
      車輛。」云云，但查：
  １、被告所辯：「乙○○係遭另一為閃躲其所駕駛之上開自用
      小客貨車而向右偏行駛之不詳機車撞擊，該輛肇事機車在
      肇事後，衝至高架橋下，該名機車騎士則在起身走後至高
      架橋下牽行機車」云云，如係真實，則以被告所指該輛肇
      事機車係自上開路段內側第一車道往右偏騎至內側第二車
      道被害人乙○○後方，追撞被害人乙○○所騎乘上開重型
      機車之兩車碰撞位置，以及兩車發生碰撞時，均人車倒地
      滑行之肇事經過觀之（參見偵查卷第一四頁及原審卷第五
      七頁背面），兩部機車發生碰撞時之撞擊力量非輕，惟被
      害人乙○○所騎乘之上開重型機車直接承受此一撞擊力之
      「後半部車殼及車體」，卻無任何損壞，反而乙○○之機
      車前方車殼嚴重破裂毀損，顯與常理不符，此核諸被害人
      乙○○所騎乘之上開重型機車肇事後車損照片二張甚明（
      參見偵查卷第二八頁、第三０頁）。又如有兩部機車發生
      嚴重碰撞，並倒地滑行之情形，則證人甲○○亦斷無絲毫
      未發覺此種現場狀況之理。是以，被告辯稱：並未在上開
      時、地駕車與證人乙○○發生碰撞，證人乙○○係遭一不
      詳機車撞擊云云，顯係事後卸責之詞，不足採信。
  ２、又查被告在事發前係由三號高速公路（即俗稱北二高）下
      交流道，經過肇事地點要前往「公館」，依現場圖所示，
      則被告沿臺北市○○路○段由東往西方向行駛，行經臺北
      市○○路○段與基隆路口前之西側迴轉道迴轉時，尚需由
      第一車道穿越第二車道及最右側靠路旁（即靠台灣大學校
      區○○○○○道，然後再沿著基隆路往公館方向行駛，則
      被告之休旅車自有妨害被害人機車之直行，甚而發生碰撞
      可能。
  ３、此外，並有臺北市政府警察局大安分局交通分隊交通事故
      談話紀錄表、現場圖、補充資料表、道路交通事故調查報
      告表（一）、（二）、肇事現場照片暨車損照片共五張附
      卷可稽。本件交通事故之發生，係因被告駕車行經上開西
      側迴轉道迴轉時，疏未注意暫停，並看清無來往車輛後，
      再行迴轉，突然自西側迴轉道上駛出，使證人乙○○見狀
      煞避不及，兩車發生碰撞後，因而失衡人車倒地滑行所致
      ，堪予認定。
三、按汽車迴車前，應暫停並顯示左轉燈光或手勢，看清無來往
    車輛，並注意行人通過，始得迴轉，道路交通安全規則第一
    百零六條第五款定有明文。次查：被告為汽車駕駛人，於上
    揭時、地駕車行經上開西側迴轉道迴轉時，自應遵守前揭道
    路交通安全規則之規定，在迴轉前，應先行暫停看清有無往
    來車輛並注意行人通過後，再行完成迴轉之動作，以本件交
    通事故發生時，天氣晴朗、夜間有照明、柏油路面乾燥無缺
    陷、無障礙物且視距良好，有上開道路交通事故調查報告表
    （一）在卷可稽，並無不能注意之情事，竟疏未注意及此，
    未暫停看清有無往來車輛，即貿然迴轉，致生本件交通事故
    ，其有過失甚明。再酌以被害人乙○○於原審審理時指稱：
    在本件交通事故發生後，停車協助伊之該輛雙載機車騎士與
    乘客，原係行駛在伊前方約二輛自用小客車車身距離，另行
    駛在伊後方之其他來車，亦有閃躲被告車輛之舉等語（參見
    原審卷第三五頁），足見行駛在被害人乙○○前後之其他來
    車，見有被告突然自迴轉道駛出迴轉之車前狀況，既均可立
    即反應煞避，被害人乙○○自無何不能注意之情事，被害人
    乙○○顯然亦有疏未注意車前狀況，隨時採取必要之安全措
    施，違反道路交通安全規則第九十四條第三項之規定，致見
    被告所駕駛之上開自用休旅自迴轉道上貿然迴轉駛出時煞避
    不及，對於本件交通事故之發生亦與有過失，至為灼然，惟
    仍不能因此解免被告應負之刑責；又被害人乙○○確係因本
    件交通事故致受有上開傷害，與被告之過失行為間，顯有相
    當因果關係甚明，被告自應就其過失行為負責。
四、公訴人雖將本件交通事故送交臺北市車輛行車事故鑑定委員
    會鑑定本件交通事故責任歸屬結果，認被告駕駛上開自用小
    客貨車（休旅車之誤）行經上開無號誌之交岔路口處時，疏
    未注意支道車應讓幹道車先行，為本件交通事故之肇事主因
    ；被害人乙○○行經上開無號誌之交岔路口處時，疏未注意
    減速慢行，則為本件交通事故之肇事次因，此有該會九十四
    年度七月十四日北鑑審字第０九四三０二一七九００函及函
    覆之鑑定意見書一份在卷可按（偵查卷第三頁至第五頁），
    然查，上開肇事地點，係在臺北市○○路○段上之辛亥路三
    段與基隆路口前之西側迴轉道，而非交岔路口，此觀諸上開
    臺北市○○道路交通事故現場圖、道路交通事故調查報告表
    （一）、（二）自明，且本件交通事故之發生，乃肇因於被
    告駕駛上開自用休旅車在上開路段迴轉時，疏未注意暫停，
    看清有無往來車輛及行人通過，即貿然迴轉駛出，致被害人
    乙○○見狀，煞避不及，兩車發生碰撞所致，已如前述，是
    鑑定意見認上開肇事地點係為一無號誌之交岔路口，要與事
    實不符，據此逕認被告有駕車行經上開無號誌交岔路口支道
    車未讓幹道車先行之過失云云，以及被害人乙○○有行經該
    無號誌交岔路口疏未注意車前狀況，隨時採取必要之安全措
    施之過失云云，顯與事實不符，於此敘明。
五、次按刑法第一百八十五條之四之肇事逃逸罪，係以處罰肇事
    後逃逸之駕駛人為目的，促使駕駛人於肇事後能對被害人即
    時救護或其他必要措施，以減少因延誤就醫致生無謂傷亡，
    是該罪之成立只以行為人有駕駛動力交通工具肇事，致人死
    傷而逃逸之事實為已足，至行為人對肇事有無過失及其離去
    之原因為何，則非所問，此有最高法院九十三年度臺上字第
    五六九九號判決及九十二年度臺上字第六五四一號判決意旨
    可資參照。第查：被告對其駕車駛離現場之理由，於原審審
    理時一再供稱係該不詳肇事機車與乙○○所騎乘之上開重型
    機車發生碰撞，與其無關云云，然被告確有與被害人乙○○
    所騎乘之上開重型機車發生本件交通事故之事實，已如前述
    ，且被告在肇事後，曾在肇事現場短暫停頓，並朝臺北市○○路○段方向緩緩駛去，狀似欲駛至路旁停車處理，惟實際
    上竟未停車，而係直接駕車離開現場等情，亦經證人甲○○
    於偵查中證述在卷（偵查卷第四四頁），是若被告駕車離去
    現場時，其主觀上如確係認定其與本件交通事故無關，被告
    自可堂而皇之直接駕車離去，何必靠邊停車，為是否下車處
    理本件交通事故一事，猶豫難決？職是，被告此部分之所辯
    ，亦係事後卸責之詞，不足採信，其在本件交通事故發生後
    ，未下車察看或報警處理，旋即駕車轉彎駛離現場之際，主
    觀上顯有意圖規避責任之心態，至為灼然。從而，被告上開
    肇事逃逸犯行，亦已臻明確，應予依法論科。
六、核被告所為，係犯刑法第二百八十四條第一項前段之過失傷
    害罪、第一百八十五條之四之肇事逃逸罪。被告所犯上開二
    罪，犯意各別，行為互異，應予分論併罰。又被告行為後，
    刑法施行行法新增訂第一條之一，其第一項規定：「中華民
    國九十四年一月七日刑法修正施行後，刑法分則編所定罰金
    之貨幣單位為新台幣。」，第二項規定：「九十四年一月七
    日刑法修正時，刑法分則未修正之條文定有罰金者，自九十
    四年一月七日刑法修正後，就其所定數額提高為三十倍。但
    七十二年六月二十六日至九十四年一月七日新增或修正之條
    文，就其所定數額提高為三倍。」；查本件被告所犯刑法第
    二百八十四條第一項前段之罪，依上開規定，其罰金刑應提
    高為三十倍，與原來之罰金罰鍰提高標準條例第一條規定之
    二倍至十倍為高，依刑法第二條一項但書之規定，新、舊法
    比較，新法並未較對被告有利，本件應逕依新正刑法第二條
    第一項前段規定，適用行為時之舊法。又被告行為後，刑法
    第四十一條第一項前段規定，在九十四年二月二日經修正為
    ：「犯最輕本刑為五年以下有期徒刑以下之刑之罪者，而受
    六個月以下有期徒刑或拘役之宣告者，得以新台幣一千元、
    二千元或三千元折算一日，易科罰金。」，並自九十五年七
    月一日起施行，罰金罰鍰提高標準條例第二條亦經公佈廢除
    ，比較新舊法，以舊法對被告有利，本件依修正後刑法第二
    條第一項前段之規定，應適用被告行為時之舊法。
七、原審援引刑法第二百八十四條第一項前段、第一百八十五條
    之四、第四十一條第一項前段（修正前），罰金罰鍰提高標
    準條例第一條前段、第二條（修正前）等規定，審酌本件交
    通事故之發生，固係肇因於被告疏未注意暫停並看清有無往
    來車輛之情形下，貿然迴轉之過失行為，然被害人乙○○對
    於本件交通事故之發生亦與有過失，被害人乙○○所受除右
    後十字韌帶損傷之傷害外，餘均為一般擦挫傷等外傷，並無
    大礙、被告迄今尚未與被害人乙○○達成民事和解，賠償損
    害，以及犯後飾詞狡辯，不知悔改之態度等一切情狀，就過
    失傷害部分，量處拘役五十日，就肇事逃逸部分，量處有期
    徒刑陸月，並均諭知如易科罰金，均以銀元三百元折算一日
    ，經核其認事用法均無不合，量刑亦稱妥適。本件被告之上
    訴意旨，仍執前詞，否認犯罪，難認為有理由，應予駁回。
八、據上論斷，應依到事訴訟法第三百六十八條，判決如主文。
本案經檢察官張啟彬到庭執行職務。
中    華    民    國    95    年    9     月    6     日
                  刑事第三庭審判長法  官  許國宏
                                  法  官  林銓正
                                  法  官  許增男
以上正本證明與原本無異。
肇事逃逸部分如不服本判決，應於收受送達後十日內向本院提出
上訴書狀，其未敘述上訴之理由者並得於提起上訴後十日內向本
院補提理由書（均須按他造當事人之人數附繕本）。
                                  書記官  葉金發
中    華    民    國    95    年    9     月    6     日
附錄本案論罪科刑法條全文：
刑法第一百八十五條之四：
駕駛動力交通工具肇事，致人死傷而逃逸者，處六月以上五年以
下有期徒刑。
刑法第二百八十四條：
因過失傷害人者，處六月以下有期徒刑、拘役或五百元以下罰金
。致重傷者，處一年以下有期徒刑、拘役或五百元下罰金。
從事業務之人，因業務之過失傷害人者，處一年以下有期徒刑、
拘役或一千元以下罰金。致重傷者，處三年以下有期徒刑、拘役
或二千元以下罰金。


司法院資訊處製作；財團法人民間司法改革基金會備份。
